臺灣臺中地方法院民事判決　100年度訴字第2275號
原　　　告　台新國際商業銀行股份有限公司
法定代理人　蔡榮棟
訴訟代理人　王紀堯
送達代收人　劉佩聰
被　　　告　王銘均即王銘河
被　　　告　王銘銓
上列當事人間請求撤銷贈與行為等事件，本院於民國100年9月30
日言詞辯論終結，判決如下：
    主      文
被告王銘均（即王銘河）與被告王銘銓間於民國94年12月7日就
坐落台中市潭子區○○○段第000000000地號（面積141平方公
尺）、權利範圍3分之1之土地及其上建號第000000000號即門牌
號碼台中市○○區○○村○○○路121號（層次總面積136.21平
方公尺、陽台面積28.93平方公尺）、權利範圍3分之1之建物，
所為贈與債權契約行為，暨於民國94年12月23日所有權移轉登記
之物權行為，均應予撤銷。
被告王銘銓應將前項所示不動產（權利範圍3分之1），經臺中市
雅潭地政事務所以贈與為登記原因，於民國94年12月23日所為之
所有權移轉登記予以塗銷。
訴訟費用由被告連帶負擔。
    事實及理由
一、原告主張被告王銘均（原名為王銘河）於民國93年5月間向
    原告申請現金卡使用，詎被告自94年12月20日起，即未依約
    繳付，目前尚積欠消費記帳款共新台幣（下同）643914元（
    本金299952元、利息343962元）。而坐落台中市潭子區○○
    ○段第000000000地號（面積141平方公尺）、權利範圍3分
    之1之土地及其上建號第000000000號即門牌號碼台中市○
    ○區○○村○○○路121號（層次總面積136.21平方公尺、
    陽台面積28.93平方公尺）、權利範圍3分之1之建物（下合
    稱系爭不動產），原為被告王銘均之財產，詎被告王銘均竟
    於94年12月7日以贈與為原因，而於94年12月23日將上開系
    爭不動產之所有權，無償移轉登記予被告王銘銓名下，惟被
    告王銘均贈與移轉系爭不動產所有權予被告王銘銓時，尚積
    欠原告本金299952元及其約定遲延利息，且當時被告王銘均
    並無其他財產，則上開無償移轉系爭不動產之脫產行為，有
    害於原告對被告王銘均之系爭債權，原告依民法第244條第1
    項規定，得聲請本院撤銷贈與系爭不動產之債權行為與移轉
    所有權之物權行為。再者，依據民法第244條第4項之規定，
    原告聲請本院撤銷被告等間之上開債權與物權行為時，得命
    被告王銘銓塗銷系爭不動產所有權登記，以回復原狀等語，
    並聲明判決如主文第1、2項所示。
二、被告王銘銓略以：系爭不動產原為被告等之祖母即訴外人劉
    淑勳所有，嗣於94年間由劉淑勳將該不動產分別贈與被告等
    及訴外人王嘉銘（每人持分各為3分之1），而於贈與當時並
    約定被告等與王嘉銘須盡扶養義務，並按月給付劉淑勳生活
    費，而為負負擔之贈與。然其後被告王銘均並未給付扶養費
    用，且常年在外未歸，劉淑勳乃於94年間撤銷其贈與被告王
    銘均之系爭不動產債權行為，並將系爭不動產贈與被告王銘
    銓，故被告王銘銓受贈系爭不動產，其贈與人並非被告王銘
    均，則原告訴請撤銷被告等間之系爭不動產之債權行為及物
    權行為，顯屬無據。又被告王銘均早於94年12月20日即繳款
    逾期不正常，系爭不動產亦早於94年12月23日辦理贈與之移
    轉登記，則如原告早已調取系爭不動產謄本資料而未於1年
    內訴請撤銷，原告之撤銷權依法亦已消滅，而不得訴請撤等
    語。並聲明：駁回原告之訴。被告王銘河則略稱：系爭不動
    產原係由伊祖母劉淑勳以贈與辦理過戶給伊，後來因伊不務
    正業，伊祖母劉淑勳即要求將系爭不動產要回去，並直接辦
    理過戶至被告王銘銓名下等詞置辯。
三、原告主張之上開事實，業據其提出現金卡申請書及約定書、
    債權金額計算書、支付命令裁定及確定證明書、系爭不動產
    異動所引清冊等影本為證，且經本院依職權函臺中市雅潭地
    政事務所查明被告等間就系爭不動產辨理所有權移轉之資料
    ，經該地政事務所於100年9月13日雅地一字第1001006690號
    函覆，並檢附系爭不動產辦理過戶之系爭土地登記申請書、
    戶籍謄本及印鑑證明書、土地贈與及建築物改良所有權移轉
    契約書、系爭不動產所有權狀、台中市稅捐稽徵處契稅繳款
    書、財政部台灣省中區國稅局贈與稅免稅證明書、系爭不動
    產登記謄本暨異動索引清冊等相關辦理移轉登記資料在卷可
    憑，暨查詢被告等財產總歸戶資料在卷可參，而被告等除否
    認系爭不動產係由被告王銘均贈與被告王銘銓，並為上開辯
    解外，就其餘之事實均不爭執。則本件茲應審究者，乃被告
    王銘均是否有贈與系爭不動產予被告王銘銓，且有害於原告
    之系爭債權？原告提起本件撤銷訴訟，是否已逾1年之除斥
    期間？經查：
  (一)按稱贈與者，謂當事人約定，一方以自己之財產無償給與他
    方，他方允受之契約。債務人所為之無償行為，有害及債權
    者，債權人得聲請法院撤銷之。債權人依前開規定聲請法院
    撤銷時，得並聲請命受益人回復原狀，民法第406條、第244
    條第1項與第4項本文分別定有明文。民法第244條之撤銷權
    之客體，包含債務人之債權行為與物權行為，債權人行使此
    撤銷權時，除得同時訴請撤銷債務人之債權行為與物權行為
    外，並可請求塗銷其所有權移轉登記（參最高法院42年台上
    字第323號、48年台上字第1750號及56年台上字第347號判例
    意旨）。準此，債權人撤銷債務人所為之無償行為者，須具
    備下列之條件：（一）為債務人所為之法律行為；（二）其
    法律行為有害於債權人；（三）其法律行為係以財產權為目
    的。另債務人之財產為債權人債權之擔保，債務人無償處分
    其財產，倘其資力不足清償債務時，勢必影響債務人清償能
    力，導致債權無法滿足，此為有害債權之行為。被告等雖辯
    稱：系爭不動產係由其祖母劉淑勳贈與被告王銘銓，被告等
    間就系爭不動產並無贈與之情事云云。然查，系爭不動產所
    有權，係由被告王銘均以贈與契約為登記原因，向地政機關
    申請辦理移轉登記予被告王銘銓名下乙節，此有前揭系爭不
    動產辦理過戶之系爭土地登記申請書、戶籍謄本及印鑑證明
    書、土地贈與及建築物改良所有權移轉契約書、系爭不動產
    所有權狀、台中市稅捐稽徵處契稅繳款書、財政部台灣省中
    區國稅局贈與稅免稅證明書、系爭不動產登記謄本暨異動索
    引清冊等相關資料在卷可稽，則被告等所辯：系爭不動產係
    由劉淑勳贈與被告王銘銓云云，顯與上開事實不符。次按不
    動產物權，依法律行為而取得、設定、喪失及變更者，非經
    登記不生效力。民法第758條亦有明定。準此，被告等上開
    所辯，縱為屬實，惟被告王銘均既未將系爭不動產所有權移
    轉登記予劉淑勳，揆諸上開規定說明，自難認劉淑勳已取得
    系爭不動產所有權，並由其將該不動產所有權贈與登記予被
    告王銘銓。是以，系爭不動產所有權應係由被告王銘均贈與
    登記予被告王銘銓乙節，至堪認定。被告等上開所辯，自不
    足取
  (二)又被告王銘均除擁有前開系爭不動產外，並無其他任何財產
    ，此有本院調閱稅務電子閘門資料查詢表在卷可參，且為被
    告王銘均自陳在卷，因此，就被告王銘均之資力而言，被告
    等間就系爭不動產所為之贈與行為與所有權移轉行為，顯然
    不利被告王銘均清償原告之系爭債權，故堪認被告等間就系
    爭不動產所為之贈與行為與所有權移轉行為，已使被告王銘
    均陷於無資力，致原告向被告王銘均索償無著，核屬有害於
    原告系爭債權之行為至明。
  (三)另參酌民法第244條第1項與第2項規定，前者謂債務人所為
    之無償行為，有害及債權者，債權人得聲請法院撤銷之。後
    者則稱債務人所為之有償行為，於行為時明知有損害於債權
    人之權利者，以受益人於受益時，亦知其情事者為限，債權
    人得聲請法院撤銷之。比較兩者之文義與立法意旨，本院認
    為在無償行為之場合，由於第三人之受益，並非付出代價而
    來，雖剝奪其取得之財產權，僅喪失無償所得之利益而已，
    未發生何等積極之損害。故在贈與之情形，衡諸債權人與受
    益人之權益，債權將受危害之債權人，有優先保護之必要。
    從而，原告所有之系爭債權與被告王銘銓取得系爭不動產之
    所有權相比，前者較應優先保護之。準此，被告王銘均移轉
    系爭不動產予被告王銘銓之行為，其性質為無償贈與行為，
    且有害於原告之系爭債權，在客觀上已符合民法第244條第1
    項規定之撤銷要件。
  (四)再按債權人之撤銷權，自債權人知有撤銷原因時起，1年間
    不行使，或自行為時起，經過10年而消滅，民法第245條定
    有明文。民法第244條第1項之撤銷訴權，依同法第245條規
    定，自債權人知有撤銷原因時起，1年間不行使而消滅。該
    項法定期間為除斥期間，因時間之經過，權利即告消滅。此
    項除斥期間有無經過，縱未經當事人主張或抗辯，法院亦應
    先為調查認定，以為判斷之依據（參最高法院85年台上字第
    1941號判例意旨）。查本件原告供稱：其係於100年7月20日
    向地政事務所申請列印系爭不動產登記簿謄本資料時，始知
    悉系爭不動產贈與之情事等語（見本院100年9月30日言詞辯
    論筆錄），此並有原告提出之土地與建物謄本為證；又原告
    自93年1月1日起至99年7月31日止，並未曾向地政機關申請
    系爭不動產之登記謄本或電子謄本等情，亦有台中市雅潭地
    政事務所100年9月22日雅地資字第1000006995號函在卷可參
    。是原告自知悉日迄本件起訴日即100年8月30日，期間未逾
    1年之法定除斥期間，故可認定原告之撤銷權有效存在。則
    被告等另辯稱：原告之撤銷權已罹於1年期間而消滅云云，
    亦不足採。
四、綜上所述，原告主張依民法第244條第1項之規定，請求撤銷
    被告等就系爭不動產所為之贈與債權契約及所有權移轉登記
    之物權行為，並依民法第244條第4項規定，併請求被告王銘
    銓應將系爭不動產所有權移轉登記予以塗銷等情，洵屬有據
    ，應予准許。
五、末被告王銘銓雖另聲請傳訊證人王嘉銘到庭作證，以證明劉
    淑勳贈與系爭不動產予被告等及王嘉銘時，約定渠等須負扶
    養義務，並須按月給付劉淑勳生活費，而為負負擔之贈與等
    情，然上情縱為屬實，亦不影響本院就前揭事實之認定，故
    本院認應無傳訊該證人到庭作證之必要。
六、據上論結，本件原告之訴為有理由，並依民事訴訟法第85條
    第2項，判決如主文。
中    華    民    國    100    年    10    月    14    日
                  民事第四庭    法  官  黃文進
正本係照原本作成。
如對本判決上訴，須於判決送達後20日內向本院提出上訴狀。如
委任律師提起上訴者，應一併繳納上訴審裁判費。
中    華    民    國  100    年     10    月     14    日
                                書記官